Inventaris van het archief van Leo van Aitzema [levensjaren ca. 1580-1669], 1584-1669
Nationaal Archief, Den Haag
Collectie Aitzema
Aitzema, van
oudste stuk - jongste stuk: 1584-1669
1124
102 inventarisnummer(s); 5,58 meter
Geschreven documenten. Kennis van het 17e eeuwse handschrift is noodzakelijk.
Nationaal Archief, Den Haag
Leo van Aitzema, 1600-1669
Leo van Aitzema (1600-1669) was resident van de Hanzesteden. Het archief bevat onder ander zijn dagboeken, brieven door en voor Aitzema (zowel in zijn hoedanigheid van gezant als privé), verschillende afschriften van resoluties van de Staten-Generaal en verbalen van de legaties naar Engeland. Aitzema was tevens historicus die allerlei materiaal verzamelde voor zijn belangrijke werk 'Historie van saken van Staat en Oorlog' (..).
Archiefvorming
Geschiedenis van het archiefbeheer
De inbeslagname van de papieren door de Staten-Generaal
De familiepapieren van de bekende resident van de Hanzesteden bij onze Republiek
In de verschillende biografieën van Aitzema, geboren in 1600, wordt nergens met zekerheid opgegeven het jaar, waarin Aitzema als resident van de Hanzesteden is opgetreden. Uit de hier beschreven stukken blijkt, dat dit reeds in 1626 - dus direct nadat Aitzema, na te Avignon gestudeerd te hebben (zie inv.nr. 53), als advocaat bij het Hof van Holland geadmitteerd werd- geweest is. Het eerste stuk is in inv.nr. 32 van 1626 toch is geadresseerd: 'Dem Erbarn und Wolgeachteten Leo Ab Aisma, der Erbarn Hanzestätte bestelten Agenten in 's-Grafenhage.' Vgl. ook G.W. Kernkamp, Baltische Archivalia, blz. 124 vlg.
en historieschrijver Leo van Aitzema, op het belang waarvan reeds in 1864 door Fruin in zijn artikel over de 'Geheime briefwisseling van Lieuwe van Aitzema' (Verspreide Geschriften VIII, blz. 66) is gewezen en die sedert ook door de Commissie voor 's Rijks Geschiedkundige Publicatiën in haar Overzicht, blz. 98 zijn opgenomen, berusten in het archief der Staten-Generaal sedert 1671. Kort na de dood van Aitzema op 23 februari 1669 is er een rechtsvordering ingesteld tegen enige van diens gewezen klerken, onder andere Keiser, secretaris in dienst van de gedeputeerden der Staten-Generaal voor Friesland, Leliënberch, alsvoren van Overijssel
Zie nader inv.nr. 88.
, tevens met Aitzema verwant, doordat hij diens nicht tot vrouw had, (zie het hierna te noemen geschrift van Wurm, blz. 53) en Pessers. De zaak heeft voor het Hof van Holland gediend in de eerste helft van 1670 - het vonnis over Keiser is uitgesproken 2 mei 1670 - en van het begin af aan hebben de Staten-Generaal zich beijverd de ten dienste van die zaak door het Hof van Holland in beslag genomen papieren 'tot griffie van Hunne Hoog Mogenden specterende' weer terug te vorderen. In hoeverre zij daarop werkelijk aanspraak konden maken, waar het toch blijkens de papieren zelf voor
De papieren in het archief der Staten-Generaal
Wat is er thans nog in het archief van de Staten-Generaal van deze nagelaten papieren van Aitzema over?
Om deze vraag te beantwoorden zal het nodig zijn de zaak nog wat meer in bijzonderheden na te gaan. Op 17 februari 1670 besluiten de Staten-Generaal hun agent Cornelis de Heyde - dezelfde, aan wie wij de inventaris van 1677 en alle verdere inventariseringswerk aan het archief der Staten-Generaal in de 17e eeuw te danken hebben (zie Verslagen omtrent 's-Rijks Oude Archieven (VROA) 1913, blz. 30) - te machtigen zich naar het Hof van Holland te begeven 'ende de originele ende andere stucken, brieven, memoriën ende papieren, tot de griffie van Hunne Hoog Mogenden specterende, die onder 't gemelte Hoff jegenwoordich albereyts berusten, ende die Haer Edele noch souden mogen machtig werden, te visiteren ende inspecteren, oock deselve onder inventaris door last van tgemelte Hoff te maecken, naerdat hetselve Hoff sich daervan soo int reguardt van eenige clerquen, excessen ende malversatiën gepleecht hebbende, als andersints naer behoorden gedient sal hebben, te syner tijt over te nemen ende weder te brengen ter voorscreven griffie van Hunne Hoog Mogenden' Op 18 juni 1670, dus anderhalve maand na de bovengenoemde uitspraak van het Hof van 2 mei, zijn de papieren blijkbaar nog niet in de griffie van Hunne Hoog Mogenden teruggekeerd. Op die datum toch lezen wij in de besluiten van de Staten-Generaal: 'Den agent De Heyde heeft in voldoening van Hunne Hoog Mogenden resolutie van den seventhienden February lestleden ter vergaderinge geëxhibeert seeckeren Inventaris van verbalen, journalen, registers, cohieren ende bondels van Hunne Hoog Mogenden resolutiën, tractaten, instructiën, brieven ende andere papieren, munimenten ende stucken van wylen den resident Aitzema, soo secrete als andere, van verscheydene jaren, alle den staet concernerende, door ordre van den Hove van Hollandt uyt den huyse van den clercq Lelienbergh gehaelt ende onder den voorschreven Hove gebracht; gelijck hy oock geëxhibeert heeft seeckere naerdere Memorie van originele brieven ende andere stucken, uyt de grif
Het resultaat van een en ander vernemen we eerst bijna een jaar later. In de vergadering van de Staten-Generaal van 9 juli 1671 wordt gelezen een 'remonstrantie van den agent De Heyde, houdende, dat hy remonstrant achtervolgens Hunne Hoog Mogenden resolutie van den 23 July 1670 van den Hove van Hollandt nu machtich geworden is ende ter griffie gebracht heeft' de papieren van Aitzema. Hij verzoekt tevens, dat hij zelf en enige personen, die hem daarbij en bij het maken van de inventaris hebben geholpen, naar behoren zullen gehonoreerd worden. Op 14 juli wordt dat verzoek door de Staten-Generaal toegestaan en tevens, zoals reeds boven gezegd, besloten, dat de stukken tot nader order op de griffie van Hunne Hoog Mogenden zullen blijven.
De in de laatstgenoemde remonstrantie van De Heyde bedoelde, door hemzelf blijkbaar in 1670 gemaakte inventaris, waarin zowel de in de bovenaangehaalde resolutie van de Staten-Generaal van 18 juni 1670 vermelde 'verbalen, journalen, registers, cohieren ende bondels van Hunne Hoog Mogenden resolutiën, tractaten, instructiën, brieven ende andere papieren, munimenten ende strucken van wylen den resident Aitzema, soo secrete als andere, van verscheyden jaren, alle den staet concernerende, door ordre van den Hove van Hollandt uyt den huyse van den clercq Lelienbergh gehaelt ende onder den voorschreven Hove gebracht', alsook de in dezelfde resolutie voorkomende 'originele brieven ende andere stucken uyt Hunne Hoog Mogenden griffie by Willem Hoppevelt buyten kennisse van yemant gelicht' moeten opgenomen geweest zijn, is ondanks alle aangewende moeite niet in het archief der Staten-Generaal teruggevonden. Evenmin de 'Memorie', waarvan in dezelfde resolutie sprake is
De Loketkas 'Loopende' nr. 428
Wel berust in de Loketkas van de Staten-Generaal 'Loopende' 428 een stuk, dat blijkbaar is een afschrift van de in 1669 op het Hof van Holland gemaakte inventaris der zoëven in de eerste plaats genoemde 'verbalen, journalen enz.'. De hierboven letterlijk aangehaalde bewoordingen toch, waarin die inventaris in de resolutie van 18 juni 1670 vermeld wordt, komen geheel overeen met de titel van het genoemde stuk zelf; alleen zijn in dat stuk nog de woorden 'ende naderhant vandaer (d.i. het Hof) alhier (d.i. de griffie van Hunne Hoog Mogenden) herbracht' er aan toegevoegd.
Behalve de inventaris zelf bevatte Loketkas 'Loopende' 428 oorspronkelijk ook al de in die inventaris vermelde stukken, gelijk blijkt uit de aantekening in dorso van het stuk: 'Alle de bondels sijn te vinden op de plancke achter de letter A', welke aantekening er op geplaatst is door dezelfde klerk, die voor De Heyde, blijkbaar in 1677, toen deze de inventaris van de Loketkas geheel heeft herzien en bijgewerkt, ook dit stuk zelf heeft overgeschreven. Men moet aannemen, dat gedurende een eeuw, of wellicht nog langer, al deze papieren, 'op de plancke achter de letter A' zijn blijven berusten. In de loop van de achttiende eeuw moet er echter een verandering in de opberging van het archief der Staten-Generaal, en bepaaldelijk van de tot de Loketkas behorende stukken hebben plaatsgehad. Waren deze stukken oorspronkelijk, gelijk de inventaris van het archief der Staten-Generaal van 1677 in bijzonderheden kan uitwijzen, verdeeld over verschillende vertrekken van de griffie der Staten-Generaal, later is men alle stukken in twee loketkassen - tevens komt thans voor het eerst de term 'loketkas' voor, waarnaar dit gedeelte van het archief der Staten-Generaal sedert steeds genoemd is - gaan opbergen. Die 'loketkassen' waren natuurlijk uitermate geschikt voor het opbergen van enkele of kleine verzamelingen van in de lengte gevouwen losse stukken. Het laat zich echter zeer goed denken, dat grote verzamelingen, als de papieren van Aitzema er een vormden, bij deze wijze van opberging in het gedrang moesten komen. Zo werd de in de Loketkas 'Loopende' 428 beschreven verzameling-Aitzema - gelukkig op de inventaris van die verzameling na, die nu alleen als 'Loopende' 428 bewaard bleef - naar de zolder verbannen. Immers in de memorie over het archief van de Staten-Generaal van de klerk Nieuwenhuisen, opgesteld in 1793, worden op fo. 9vo. als 'op de zolder' verblijvende vermeld: 'Eenige stukken en gedeeltens van de papieren van wijlen den historieschrijver van Aitzema'.
Aldus was de toestand, toen in 1852 een Duits geleerde het archief bezocht om studie te maken over de betrekkingen van ons land met de Hanze en bepaaldelijk ook over Foppe van Aitzema, de oom, die in de eerste helft van de zeventiende eeuw gedurende een aantal jaren ons land bij de Hanzesteden vertegenwoordigde, en over Leo van Aitzema, de neef, die omgekeerd gezant van de Hanzesteden in ons land was, en op welke laatste onze verzameling betrekking heeft. Bij die gelegenheid zijn nog geheel onverwacht, slechts enige dagen vóór het vertrek van de vreemde bezoeker, de stukken, waarover hiervoren werd gehandeld, door de commies-chartermeester De Zwaan uit hun schuilhoek op de zolder van het Rijksarchief - immers in dezelfde vertrekken, waar vroeger de Staten-Generaal hadden gezeteld, was thans het Rijksarchief gevestigd - te voorschijn gebracht.
Straks nader over de Duitse geleerde. Thans eerst nog een enkel woord over de andere in de resolutie van de Staten-Generaal van 18 juni 1670 genoemde papieren van Aitzema, die aldaar en bovendien nog iets uitvoeriger in de remonstrantie van De Heyde, vermeld in de resolutie van 9 juli 1671
Deze remonstrantie is in haar geheel opgenomen in het brievenboek van de Staten-Generaal van 1671, fo. 643.
, worden aangeduid als 'originele brieven ende andere stucken ende papieren, uyt H.H.M. griffie door de klercken Willem Hoppevelt ende Kayser buyten kennisse van yemant gelicht'. Gelijk ik al zei, uit besluit van de Staten-Generaal van 9 juli 1671 blijkt duidelijk, dat er, waarschijnlijk in 1670, een inventaris is opgemaakt van alle stukken van Aitzema tezamen, maar deze inventaris is tot heden toe nog niet teruggevonden. Wel heb ik gemeend sporen van de inventarisatie te kunnen herkennen in geheel gelijksoortige nummers, die buiten op de stukken zijn aangebracht en dat wel niet alleen op de stukken van ouds beschreven als Loketkas 'Loopende' 428 en voor een deel in 1852 van de zolder voor de dag gekomen, maar ook op een groot aantal andere stukken in het archief der Staten-Generaal. Sommige van deze zijn in de achttiende eeuw, blijkbaar tegelijk met de stukken, behorende tot Loketkas 'Loopende' 428, naar de zolder verbannen: immers onder de in 1852 teruggevondene komen een aantal voor, die niet vermeld zijn op de als 'Loopende' 428 bewaard wordende inventaris van 1669, terwijl er wel opschriften en nummers als boven bedoeld op worden aangetroffen. Andere daarentegen zijn steeds met het archief van de Staten-Generaal vermengd gebleven, echter zodanig, dat men toch altijd ze als van Aitzema afkomstige papieren is blijven beschouwen. Blijkbaar vormen al deze andere stukken in het archief der Staten-Generaal tezamen de als 'originele brieven ende andere stucken ende papieren uyt Hunne Hoog Mogenden griffie door de klercken Hoppevelt ende Kaiser buyt
Volledig was de verzameling Aitzema daarmee echter niet. Dit kan - uit het voorafgaande bleek het reeds voldoende - alleen dan het geval zijn, wanneer de bovenbedoelde in 1852 enige dagen vóór Wurms vertrek van de zolder te voorschijn gekomen stukken, voor een gedeelte beschreven in de inventaris van 1669, zich bevindende in de Loketkas der Staten-Generaal 'Loopende' 428, en mogelijk nog andere stukken, gemerkt met de nummers van de tot heden niet teruggevonden inventaris van De Heyde van 1670, met de reeds eerder bekend zijnde delen in het archief der Staten-Generaal zullen zijn herenigd.
In de hierna volgende inventaris heeft die hereniging zo volledig als met de thans ten dienste staande gegevens mogelijk was, plaatsgehad. Ware de meer genoemde inventaris van 1670 teruggevonden, ongetwijfeld zouden dan nog verscheiden stukken als behorende tot de verzameling Aitzema herkend zijn. Om het belang van de zaak heb ik echter gemeend de inventaris reeds thans in deze vorm te moeten afdrukken. Het gehele archief der Staten-Generaal en dat van het zogenaamde Legatiearchief - zie Verslagen omtrent 's Rijks Oude Archieven over 1915, blz. 41 - is, althans wat betreft de delen, in alle richtingen nagegaan. Natuurlijk was het ondoenlijk de duizenden losse stukken uit die tijd - een periode van bijkans vijftig jaar - met hetzelfde doel na te zien. Het is dus zeer wel mogelijk, dat bij de definitieve ordening van dat gedeelte van het archief der Staten-Generaal nog stukken te voorschijn komen, die blijkens de er op geplaatste nummers of anderszins tot de verzameling zullen moeten gerekend worden. Wellicht dat ook de 'Verspreide collecties' nog enkele stukken opleveren. Een der thans beschreven nummers (inv.nr. 82) kon reeds daarvan worden ontleend.
De verwerving van het archief
De rechtstitel is (nog) onbekend
Inhoud en structuur van het archief
Aanwijzingen voor de gebruiker
Openbaarheidsbeperkingen
Volledig openbaar.
Materiële beperkingen
Het archief kent beperkingen voor het raadplegen van stukken als gevolg van slechte materiële staat.
Aanvraaginstructie
Openbare archiefstukken kunnen online worden aangevraagd en gereserveerd. U kunt dit ook via de terminals in de studiezaal van het Nationaal Archief doen. Om te kunnen reserveren dient u de volgende stappen te volgen:
U maakt een profiel aan op www.gahetna.nl, en logt vervolgens in
Via de archiefinventaris (alleen de beschrijvingen met rode nummers) selecteert u het gewenste archiefstuk door op de knop 'Reserveren' te klikken
In het volgende scherm geeft u aan op welke dag u het archiefstuk wilt inzien
Indien u zich bevindt in de studiezaal en een tafelnummer heeft ontvangen kunt u dit nummer vermelden. Als u geen tafelnummer heeft kunt u tafelnummer 777 laten staan
Vervolgens bevestigt u uw reservering door deze te versturen.
Verwant materiaal
Beschikbaarheid van kopieën
Inventarisnummers van dit archief zijn niet in kopievorm beschikbaar
Bijlagen
Bijlage 1. Inventaris van stukken, behorende tot de verzameling-Aitzema van 1669
Inventaris van verbalen, journalen, registers, kohieren en bundels van Haar Hoog Mogenden resoluties, traktaten, instructies, brieven en andere papieren, munimenten en stukken van de gewezen resident Van Aitzema, secrete en andere, van verschillende jaren, alle de Staat aangaande, door order van het Hof van Holland uit het huis van de klerk Lelienbergh gehaald en onder het voorschreven hof gebracht en later vandaar alhier gebracht.
Stukken, waarbij in de kolom 'Inv.nr.' geen nummer is ingevuld, berusten niet meer in het archief Van Aitzema (zie inleiding), noch in het archief van de Staten-Generaal. De verblijfplaats van deze stukken is onbekend.
1. Resoluties van de heren Staten van Holland en West-Friesland genomen in het jaar, nevens enige traktaten met Frankrijk gemaakt, 1597. -
2. Resoluties van de Staat van het jaar 1610 tot 1611 en van januari 1634 tot 1644, alsmede een staat van oorlog van het jaar 1621. 59
3. Verschillende kopieën van adviezen van de heer Van Langerack, Haar Hoog Mogenden; ambassadeur bij de koning van Frankrijk, en daar vandaan geschreven in de jaren 1615 en 1616. -
4. Register van resoluties, memorialen, brieven en verdere stukken, gediend hebbende tot de generale vredeshandeling te Munster, beginnende met het jaar 1624 en eindigende op 16 november 1647. 65
5. Brieven, geschreven aan de resident Van Aitzema in 1629. -
6. Liber rationum anno 1623 en 1624. -
7. Register van de jaren 1626 tot 1635. 32
8. Brieven aan de resident Van Aitzema van het jaar 1626 tot en met het jaar 1642. 15, 17
9. Particuliere stukken betreffende declaraties van de resident Van Aitzema van 15 juli 1627 tot 5 juli 1628. 102
10. Register miscellanea, meest particularia, van geen bijzonder belang sinds 1630 tot 1638 tezamen gecompineert. 1
11. Particuliere brieven van verschillende personen aan de heer Van Aitzema geschreven in het jaar 1633. 48
12. Register of journaal van alle voorgevallen zaken in genere, beginnende op 15 december 1633 en eindigende op 29 december 1664. 12
13. Minuten en geauthentiseerde extracten van secrete resoluties van Haar Hoog Mogenden, ook gediend hebbende tot het maken van een traktaat met Frankrijk in het jaar 1634. -
14. Particulier journaal, ook enige staatszaken betreffende, doch van geen belang, beginnende met het jaar 1638 en eindigende met het jaar 1643. 2
15. Resoluties van Haar Hoog Mogenden vanaf het jaar 1638 tot 1 juli 1639. 61
16. Journaal van alle politieke staats- en andere zaken met enige inserties van resoluties etc., bestaande uit veertien kohieren, beginnende met februari 1639 en eindigende in mei 1643. -
17. Journaal van opmerkelijke staats- en politieke en andere zaken door de heer Van Aitzema, naar het schijnt gehouden tot het formeren van zijn brieven van correspondentie in de jaren 1635, 1636, 1637 en 1638. 9
18. Kopie van het register van de resoluties van Haar Hoog Mogenden: extracts-gewijs geschreven sedert anno 1639 tot en met juli 1670. -
19. Brieven aan de resident Van Aitzema van verscheidene personen geschreven in de jaren 1640 en 1641. 16
20. Stukken betreffende Zweden en Denemarken van het jaar 1645. -
21. Proposities, memories, procuraties, brieven en resoluties betreffende staatszaken, alle betrekking hebbend op het maken van generale vrede in Christenrijk en beginnende met het jaar 1636 en eindigende met het jaar 1648. -
22. Brieven, resoluties en stukken met enige losse bijlagen, alle gediend hebbende tot en op de vredeshandeling te Munster in het jaar 1648. -
23. Verscheidene resoluties en brieven, alsmede kopie van memories etc., alle van het jaar 1648 en 1649 na de vrede met Spanje te Munster gesloten doch van geen belang, 1649. -
24. Register van resoluties beginnende met juli 1640 tot eind december 1641. 62
25. Journaal met insertie van verscheidene instructies, memories, brieven etc. de staat concernerende van de jaren 1643 en 1644. -
26. Enige kopieën van resoluties bij Haar Hoog Mogenden genomen anno 1644. -
27. Stukken in de Hoogduitse taal zijnde voornamelijk van het jaar 1645. -
28. Oostfriese stukken, memories en brieven, gediend hebbende in de jaren 1640 en 1647. -
29. Enige kopieën van resoluties bij Haar Hoog Mogenden genomen anno 1645. -
30. Kopieën van resoluties by Haar Hoog Mogenden genomen, 1646. -
31. Miscellanea voornamelijk Brandenburg betreffende, 1647. -
32. Kopieën van resoluties by Haar Hoog Mogenden genomen in het jaar 1647. -
33. Stukken betreffende Oost-Friesland van het jaar 1647. -
34. Een bundel met stukken betreffende Brazilië etc. en de West-Indische Compagnie 1647. -
35. Originele brieven, de staat aangaande, aan de heer Van Aitzema geschreven in 1648. 19
36. Enige kopieën van Haar Hoog Mogenden resoluties, 1648. -
37. Stukken betreffende Oost-Friesland en verscheidene brieven in origineel dienaangaande aan de heer Van Aitzema geschreven, 1648. -
38. Kopieën van brieven aan en van de Staat anno 1649, zijnde van geen belang. -
39. Kopieën van Franse memories, ingediend ter generaliteit in 1649. -
40. Anglica, 1649. -
41. Kopieën van resoluties door Haar Hoog Mogenden genomen. -
42. Landsdagreces van de Standen Kleef en Gulik, door order van de Keurvorst van Brandenburg gehouden in het jaar 1649. -
43. Kopieën van brieven aan en van de Staat, alsmede proposities, memories en resoluties betreffende de zaken van Engeland, 1649. -
44. Originele brieven aan de heer Aitzema door diverse personen geschreven in de jaren 1649 en 1650. 20
45. Journaal van brieven en al hetgeen in zaken van Staat is voorgevallen en beginnende op 8 oktober 1648 en eindigende op 7 oktober 1650. -
46. Stukken betreffende de generaliteit van het jaar 1650. 10
47. Kopie-obligatie ten bedrage van 800.000 pond sterling bij deze Staat in het jaar 1599, ten behoeve van Elisabeth, koningin van Engeland, gepasseerd en de betaling van dien, nevens verscheidene traktaten en contracten, tussen Engeland, Frankrijk en deze Staat dienaangaande als anders in verscheidene jaren gesloten. -
48. Resolutie van de heren Staten van Holland en West-Friesland betreffende het casseren van de militie 1650. -
49. Register van kopieën van brieven van en aan de Staat, alsmede proposities en reoluties van Haar Hoog Mogenden, alle vanaf 27 december 1649 tot en met het jaar 1651. 64
50. Kopieën van Haar Hoog Mogenden resoluties, genomen in 1651, meest in kohieren geschreven gevonden. -
51. Een bundel van Oost-Friese zaken van het jaar 1651. -
52. Een bundeltje van papieren, meest brieven aan de heer Van Aitzema, 1651. 21 -
53. Punten, waarop de heren Staten van Holland op 12 september en 29 oktober 1651 zijn beschreven geweest. -
54. Particuliere stukken betreffende Zweden, 1651. -
55. Kopieën van adviezen van de admiraliteitscolleges. -
56. Brieven, instructies en resoluties, meest betreffende de beveiliging van de Middellandse Zee tegen piraterij, in het bijzonder van de Franse in het jaar 1651. -
57. Een bundel van kopieën van brieven en stukken van het jaar 1651, betreffende de generaliteit. -
58. Particuliere missiven aan de heer Aitzema en enige minuten van memories door zijn Edelheid aan de Staat gepresenteerd, 1651. -
59. Miscellanea van geen belang van de jaren 1651 en 1652. -
60. Een bundel met papieren betreffende de diverse particuliere zaken, 1652. -
61. Een bundel van Haar Hoog Mogenden resoluties genomen in 1652. -
62. Brieven aan de resident Van Aitzema geschreven van de Hanzesteden en andere particuliere in zijn deputatie in Engeland, 1652. -
63. Kopieën van elf brieven, zowel secrete als andere, nevens zeven bijlagen en zes resoluties van Haar Hoog Mogenden van het jaar 1652. -
64. Kopieën van meest secrete en andere brieven, alle van ambassadeur Nieupoort aan Haar Hoog Mogenden geschreven in het jaar 1652. -
65. Anglica betreffende enige zaken van resident Aitzema in Engeland verricht voor en vanwege de Hanzesteden en hetgeen aldaar voorgevallen is, 1652. 46
66. Missiven van ambassadeur Boreel en andere stukken, 1653. -
67. Kopieën van zes secrete brieven en een staatse resolutie met een kopie uit het journaal van de vice-admiraal Witte Cornelis de Witt en een memorie voor Jan Janssen om enige resoluties uit de registers te lichten, 1653. -
68. Journaal van staats- en andere meest politieke zaken, voorgevallen sedert mei 1652 tot eind april 1653. 3
69. Een register, meest brieven van Haar Hoog Mogenden ministers in Denemarken alsmede memories en resoluties door de Staat in de jaren 1653, 1654, 1655 en 1656 respectievelijk in de Deense zaken genomen. -
70. Een bundel van kopieën van Haar Hoog Mogenden resoluties genomen in het jaar 1653. -
71. Journaal van alle staats- als andere meest politieke zaken, voorgevallen sedert 1 mei 1653 tot en met 22 november 1653, -